臺灣花蓮地方法院刑事判決　　　　　　　 99年度訴字第122號
公　訴　人　臺灣花蓮地方法院檢察署檢察官
被　　　告　潘文
選任辯護人　林國泰律師
被　　　告　陳世勳
選任辯護人　陳正男律師
被　　　告　鄭智中
　　　　　　陳文郎
上二人共同
選任辯護人　李文平律師
　　　　　　張照堂律師
被　　　告　連文海
選任辯護人　張秉正律師
上列被告等因貪污等案件，經檢察官提起公訴（98年度偵字第23
00號），本院判決如下：
    主  文
潘文犯公務員對主管事務圖利罪，處有期徒刑伍年陸月，褫奪
公權肆年。
陳世勳共同犯政府採購法第八十七條第五項前段之妨害投標罪，
處有期徒刑捌月，併科罰金新臺幣拾萬元，罰金如易服勞役，
以罰金總額與陸個月之日數比例折算，減為有期徒刑肆月，併科
罰金新臺幣拾伍萬元，有期徒刑如易科罰金，以銀元佰元即新
臺幣玖佰元折算壹日，罰金如易服勞役，以新臺幣壹仟元折算壹
日。被訴違反貪污治罪條例部分無罪。
鄭智中共同犯政府採購法第八十七條第五項前段之妨害投標罪，
處有期徒刑陸月，如易科罰金，以銀元佰元即新臺幣玖佰元折
算壹日，減為有期徒刑月，如易科罰金，以銀元佰元即新臺
幣玖佰元折算壹日。
陳文郎犯政府採購法第八十七條第五項後段之妨害投標罪，處有
期徒刑肆月，如易科罰金，以銀元佰元即新臺幣玖佰元折算壹
日，減為有期徒刑貳月，如易科罰金，以銀元佰元即新臺幣玖
佰元折算壹日。
連文海無罪。
    事  實
一、潘文係交通部臺灣鐵路管理局（以下簡稱鐵路局）花蓮機
    廠（以下簡稱花蓮機廠）技術主任，負責該廠工程、財物及
    勞務採購業務；陳世勳係松固機械五金有限公司（以下簡稱
    松固公司）負責人，鄭智中係台中市仁安資訊科技公司經銷
    商，陳文郎係禧昌實業有限公司（以下簡稱禧昌公司）負責
    人，連文海係賢鎰企業有限公司（以下簡稱賢鎰公司）負責
    人。於民國94年間，花蓮機廠因原用於火車車輪加工之車床
    機具老舊亟需新購，經陳報鐵路局機務處後，花蓮機廠即進
    行「CNC輪對加工專用機1ST」採購案（以下簡稱系爭採購案
    ）程序。系爭採購案籌備發招、開標概略流程如下：先由需
    用單位花蓮機廠採購人員潘文負責擬訂採購標的之設備規
    範及預估採購金額，並將相關資料陳報鐵路局負責辦理財物
    採購招標作業之材料處，由材料處底價議定小組及依該預估
    採購金額依據鐵路局「採購案件權責劃分及內部控制機制表
    」擬訂底價，由材料處長核定底
    價後，再由材料處依前揭設備規範資料及底價進行招標作業
    ，開標時係採資格標、規格標及價格標 3階段開標，資格標
    及價格標係由材料處人員負責開標，規格標則由潘文負責
    開標及審查，合先敘明。
二、潘文因負責花蓮機廠設備維修及採購業務，前曾向松固公
    司採購小型車床，而認識該公司負責人陳世勳，為確認國內
    廠商有能力製造本案採購標的「CNC輪對加工專用機1ST」，
    於94年8月間透過陳世勳運送車輪1組前往三興機器有限公司
    （以下簡稱三興公司）試鏇削，經測試符合花蓮機廠需求，
    三興公司負責人林瑞桐向陳世勳報價新臺幣（下同）680 萬
    元，提供三興機械關係企業之三鋒機器公司（以下簡稱三鋒
    公司）CHT-60型錄，並檢具680 萬元之報價單予陳世勳；陳
    世勳並以三鋒公司報價單之規格資料提供予潘文，潘文
    遂依該三鋒公司報價單之規格資料，略做修改後，製成系爭
    採購案之設備規範陳報機務處逐級審查，並以之作為本標案
    主要招標文件之一。嗣潘文向鐵路局機務處工事科股長李
    岳忠爭取預算，經告知可動用1000萬元之預算，潘文明知
    其於「固定資產購置預算動支請示單—土地外其他」動支金
    額欄上之預估購價、營業稅、總計等金額為材料處財物採購
    科核定底價之重要基準，竟基於圖利他人不法利益之犯意，
    瞭解得動支之預算上限為1000萬元後，再參酌材料處處長核
    定底價之習性，推算材料處處長所核定底價金額之範圍，乃
    於94年11月16日向機務處提出「固定資產購置預算動支請示
    單—土地外其他」辦理「 CNC輪對加工專用機」採購案，於
    「固定資產購置預算動支請示單—土地外其他」動支金額欄
    內載明：「預估購價950萬元，營業稅47萬5000元，總計997
    萬5000 元（起訴書誤載為預估購價為997萬5000元，應予更
    正）」，嗣11月17日機務處針對該請示單進行審查確認後，
    由陳世勳依據前述動支請示單於 94年11月22日另外製作1份
    松固公司金額1200萬元之報價單交給潘文，潘文並連同
    其他請購文件於 94年12月8日陳報前揭預估購價及松固公司
    報價單予材料處，由於潘文僅檢附較得動用預算上限1000
    萬元為高之松固公司報價單，材料處綜核科僅能依據潘文
    於「固定資產購置預算動支請示單—土地外其他」動支金額
    欄內載明：「預估購價950萬元，營業稅47萬5000 元，總計
    997萬5000 元」製作「交通部臺灣鐵路管理局財產請購單」
    ，並依照潘文於前開動支請示單內所擬之「預估購價 950
    萬元，營業稅47萬5000 元，總計997萬5000元」等金額，材
    料處綜核科業務助理張慧雅乃於財產請購單上記載「預估金
    額997萬5000 元」逐層陳報材料處綜核科科長徐榮昌、材料
    處處長邱潮榮後，材料處綜核科於94年12月27日製作「臺灣
    鐵路管理局材料處購案卷作業聯繫單」，連同前述動支請示
    單、松固公司報價單、設備規範等文件，委請材料處財物採
    購科辦理採購相關事宜，材料處財物採購科底價議定小組成
    員（經辦人許豪陞、覆核劉秋福、視察鄭珮綺、科長蘇豔秋
    、副處長廖文偉）因該採購案無前購價可供參考，遂依潘文
    檢送之松固公司報價單及潘文於「固定資產購置預算動
    支請示單—土地外其他」動支金額欄內載明：「預估購價95
    0萬元，營業稅47萬5000元，總計997萬5000元」兩者之較低
    金額997萬5000元取其85％即847萬8700元為擬訂底價，並經
    材料副處長周春明採用後核定。
三、陳世勳因知悉核定底價之範圍且欲增加投標廠商並以接近底
    價之金額參與投標以增加得標機會，除以松固公司投標外，
    並與鄭智中共同基於意圖影響系爭採購案採購結果之犯意聯
    絡，由鄭智中向禧昌實業公司（下稱禧昌公司）負責人陳文
    郎借用禧昌公司名義參與投標，陳文郎明知禧昌公司不具有
    投標意願，竟仍基於意圖影響系爭採購案採購結果之犯意，
    允許鄭智中借用禧昌公司名義參加系爭採購案之公開招標，
    鄭智中於 95年1月19日匯款45萬元充作押標金，並以陳世勳
    所提供機器型錄、金額投標。95年2月8日開標時，計有禧昌
    公司、賢鎰公司、松固公司、優岡公司 4廠商參標，其中松
    固公司係以品凱實業股份有限公司（下稱品凱公司） BN-60
    型車床型錄正本投標，禧昌實業則係以同份型錄影本部分頁
    面投標，潘文負責規格審查，竟承前基於圖利他人不法利
    益之犯意，明知機關依政府採購法規定辦理招標，發現有足
    以影響採購公正之違法或不當行為者，應不予開標決標（政
    府採購法第48條第1項第2款）；於開標前發現影響採購公正
    之違反法令行為者，其所投之標應不予開標；於開標後發現
    者，應不決標予該廠商（政府採購法第50條第1項第7款）等
    規定，且於審核規格時，明知松固公司負責人陳世勳係實際
    提供系爭採購案招標文件中設備規範資料之提供者，若准許
    松固公司參與投標有礙公平競爭，足以影響系爭採購案之公
    正，依政府採購法第48條第1項第2款、第50條第1項第7款規
    定本應不予開標，惟潘文為使陳世勳實際承作系爭採購案
    ，竟仍將松固公司列為規格合格公司（另禧昌實業有限公司
    〔下稱禧昌公司〕亦判定為規格合格；賢鎰公司、優岡公司
    則判定為規格不合格）並讓之進入價格標。嗣陳世勳告知潘
    文禧昌公司為其指示參與投標之廠商，鄭智中借用禧昌公
    司之牌照參與投標，潘文明知機關依政府採購法規定辦理
    招標，發現有足以影響採購公正之違法或不當行為者，應不
    予開標決標（政府採購法第48條第1項第2款）；於開標前發
    現借用他人名義投標者，其所投之標應不予開標；於開標後
    發現者，應不決標予該廠商；決標或簽約後發現得標廠商於
    決標前有前項情形者，應撤銷決標、終止契約或解除契約，
    並得追償損失（政府採購法第50條第1項第 3款、第2項）等
    規定，潘文仍未通知辦理價格標之材料處財物採購科人員
    不予開標、不決標予松固及禧昌公司、撤銷決標、終止契約
    或解除契約，並追償損失，而由材料處財物採購科辦理決標
    ，嗣松固公司報價896萬元，禧昌公司報價867萬元，材料處
    財物採購科於 95年3月16日優先洽禧昌公司減價後進入底價
    而以847 萬元得標。而鄭智中在禧昌公司得標後依照陳世勳
    指示，向品凱公司洽購BN-60型車床，金額為450萬元，車床
    控制軟體、電腦網路設備則由陳世勳負責處理。嗣禧昌公司
    履約交貨時，品凱公司僅負責將前揭BN-60 型車床運至花蓮
    機廠，車床安裝工作係由陳世勳負責；潘文明知上情並要
    求陳世勳將電腦網路設備交由原提供潘文系爭採購案車床
    電腦網路設備規格之花蓮市興鈺科技公司蔡國基施作。系爭
    採購案完成履約後，扣除 11萬110元之逾期交貨違約金，禧
    昌實業共取得採購款 835萬9890元，扣除向品凱實業進貨價
    款 450萬元，陳世勳實際支付仁安資訊公司控制軟體及人員
    訓練22萬9000元、興鈺科技公司電腦網路設備38萬元，陳世
    勳以禧昌公司名義得標因而獲取利益達325萬890元。
四、案經法務部調查局東部機動工作站移送臺灣花蓮地方法院檢
    察署檢察官偵查起訴。
    理  由
甲、證據能力部分：
    按被告以外之人於偵查中向檢察官所為陳述，除顯有不可信
    之情況者外，得為證據，刑事訴訟法第159條之1第 2項定有
    明文。偵查中被告以外之人（包括證人、鑑定人、告訴人、
    被害人及共同被告等）於偵查中之證詞，性質上均屬傳聞證
    據。惟現階段刑事訴訟法規定檢察官代表國家偵查犯罪、實
    施公訴，依法其有訊問被告、證人及鑑定人之權，證人、鑑
    定人且須具結，而實務運作時，檢察官偵查中向被告以外之
    人所取得之陳述，原則上均能遵守法律規定，不致違法取供
    ，其可信度極高，職是，被告以外之人前於偵查中已具結而
    為證述，除反對該項供述得具有證據能力之一方，已釋明「
    顯有不可信之情況」之理由外，不宜以該證人未能於審判中
    接受他造之反對詰問為由，即遽指該證人於偵查中之陳述不
    具證據能力。經查，證人林瑞桐、蘇豔秋、邱潮榮、蕭金喜
    、陳勇誠、黃逢恩、許豪陞於偵查中之證述，業經證人林瑞
    桐、蘇豔秋、邱潮榮、蕭金喜、陳勇誠、黃逢恩、許豪陞於
    偵查中具結（見98年度偵字第1321號卷第31、40、54、、91
    、95、96、110 頁）而為證述，且無違法取供及證明力明顯
    過低之瑕疵，客觀上並無顯不可信之情況，前開證據資料，
    均有證據能力。
乙、有罪部分：
壹、認定事實所憑之證據及理由：
一、訊據被告陳世勳、鄭智中坦承有共同意圖影響採購結果而借
    用他人名義投標之犯行，被告陳文郎坦承有意圖影響採購結
    果而容許他人借用本人名義參加投標之犯行，惟被告潘文
    矢口否認有何違背職務圖利之犯行，被告陳世勳矢口否認有
    何非公務員與公務員共犯違背職務圖利之犯行，被告潘文
    辯稱：伊係自行擬定設備規範，未請松固公司規劃，未與被
    告陳世勳協商以松固公司名義報價1200萬元，不知悉被告鄭
    智中係被告陳世勳安排參與投標之廠商云云。
二、經查：
(一)被告潘文屬修正後刑法所稱公務員：
 1、修正前刑法第10條第 2項規定：公務員指「依法令從事於公
    務之人員」；而各機廠人員之任用，適用交通事業人員任用
    條例；交通人員任用條例未規定事項，適用公務人員任用法
    之規定；交通部臺灣鐵路管理局各機廠組織通則第7條第1項
    、交通事業人員任用條例第10條分別定有明文。則花蓮機廠
    之幫工程司依修正前刑法第10條第 2項之規定，乃屬依法令
    從事於公務之人員。
 2、被告潘文為修正後刑法上之授權公務員：
    按刑法第10條第2項第1款下段所定「其他依法令從事公共事
    務，而具有法定職務權限者」，學理上稱為授權公務員，以
    別於同款上段之職務公務員與同條項第2款之受託公務員。
    其中之「公共事務」，乃相對於個人之私人事務概念，凡與
    不特定公眾或多數民眾攸關之公行政事務，均屬之，固不含
    單純之私經濟活動，但某些交易作為，因基於特定施政目的
    或任務需要，同受公務必備之純潔、誠實、公正，與受保護
    、保障之特別要求，公權力介入干預、監督甚深，仍認其為
    應受特別規範之公共事務領域。是適用政府採購法之公營事
    業所經辦之採購作業，即該當於上揭公務事務之法律概念，
    從而其承辦人員亦具有刑法公務員身分；至其認定，係以實
    際從事者為準，不以其所屬單位備冊列管或應依公職人員財
    產申報法申報財產之採購承辦、監辦人員（政府採購法第15
    條第5項）為限（最高法院 98年度台上字第4907號判決意旨
    參照）。次按91年2月6日修正政府採購法第74條規定，將原
    條文中得提起異議及申訴之事項刪除「履約」及「驗收」，
    但仍保留「招標」、「審標」、「決標」之文字，此乃有意
    將政府採購行為區分為訂約前之招標、審標、決標行為及訂
    約後之履約、驗收行為，亦即廠商與機關間關於招標、審標
    、決標之爭議，係屬公法上之爭議，政府為招標、審標、決
    標行為均係執行公權力之行為，亦即為就公法上具體事件所
    為之決定或其他公權力措施而對外直接發生法律效果之單方
    行政行為，係行政處分，而許其依行政訴訟法規定救濟。訂
    約後之履約、驗收行為，屬私法事件，依調解或仲裁程序解
    決（最高法院94年度台上字第1792號民事判決，最高行政法
    院 93年度裁字第625號裁定參照）。又按機關訂定底價，應
    由規劃、設計、需求或使用單位提出預估金額及其分析後，
    由承辦採購單位簽報機關首長或其授權人員核定；政府採購
    法施行細則第53條前段定有明文。經查，花蓮機廠為系爭採
    購案之需求單位，被告潘文係花蓮機廠幫工程司，辦理系
    爭採購案之業務，負責系爭採購案之規劃、設計，於「動支
    請示單」上填載預估購價、營業稅、總計並檢附松固公司報
    價單而負責提出預估金額及分析陳報花蓮機廠廠長、鐵路局
    機務處核准後，由鐵路局材料處財物採購科簽報材料處處長
    核定底價，且系爭採購案須編入鐵路局固定資產或資本支出
    預算經立法院審查通過，並依政府採購法所定之公開招標方
    式辦理，業據證人蘇豔秋於本院審理時證述在卷（見本院卷
    第二第162至164頁），核與被告潘文於警詢供稱：「花蓮
    機廠則負責擬定『CNC 輪對加工專用機』之設備規範及訪價
    ，這兩項工作都是由我負責處理。…材料處將投標廠商之投
    標文件中的機器設備規格資料送到需求單位即花蓮機廠審查
    ，由我負責召集現場主任羅志維及工務員共同以書面審查方
    式辦理資格標之審查作業，最後由我在『投標商規格送審結
    果表』上蓋章以示負責。…『CNC 輪對加工專用機』採購案
    之底價是本局材料處參考我向廠商訪價的結果…擬出採購預
    算，並陳報材料處以作為該處訂定底價之依據，最後是由材
    料處處長決定底價。」等語（見 98年度他字第126號卷第81
    至83頁），於偵查中供稱：「我95年擔任鐵路局花蓮機廠採
    購。CNC 輪對加工專用機的採購為我負責，我是負責採購的
    技術規範，及訂出此次採購機型、規格、另外價格也是由我
    訪價，訂出訪價的結果送給材料處」等語（見98年度他字第
    126號卷第 226頁）互核相符，且CNC輪對加工專用機由花蓮
    機廠技術組擬定採購規範書，且依政府採購法案前訪價後擬
    定，有花蓮機廠 97年10月9日花廠技字第0970001773號函附
    卷可佐（見98年度他字第126號卷第221頁），被告潘文自
    屬刑法上之授權公務員。
(二)被告潘文主管花蓮機廠系爭採購案之設備規範及廠商資格
    、規格審查，係依照政府採購法辦理採購之人員？
 1、按貪污治罪條例第6條第1項第 4款規定之對於主管或監督之
    事務，直接或間接圖利罪，所稱之主管事務，係指對於自己
    所主掌管理與執行權責範圍內之事務而言，此種主管事務，
    究係主辦或兼辦，係出於法令之直接授予或主管長官之事務
    分配，均非所問；至所謂監督事務，係指有權監督之權責範
    圍內事務，即該事務雖非由其主掌管理與執行，然行為人對
    於該有直接主掌管理與執行等之權責事項，依法令有予以監
    察督促之權限而言（最高法院89年度台上字第1604號參照）
    。
 2、經查，被告潘文負責系爭採購案之詢價及設備規範之規劃
    ，並製作「動支請示單」及採購設備規範等相關資料送花蓮
    機廠廠長及機務處審核通過後，將經過核定之「動支請示單
    」及採購設備規範等資料送綜核科審查，審核投標廠商之規
    格，開標時在場等情，業據證人蘇豔秋於本院審理時證述在
    卷，並有臺灣鐵路管理局花蓮機廠 94年12月8日花廠技字第
    0940001826號函暨所附之動支請示單、設備規範、95年3月3
    日被告潘文簽呈、CNC 輪對加工專用機購案投標商規格送
    審結果表附卷可佐（見98年度他字第126號卷第1至10頁、第
    20至30頁），又系爭採購案由被告潘文負責擬定設備規範
    及訪價，並負責資格標之審查作業，已據被告潘文陳述在
    卷，被告潘文係依照政府採購法辦理採購之人員，故採購
    業務屬被告潘文所主掌管理與執行權責範圍內之事務，揆
    諸上揭說明，應符合該條例「主管」事務之要件。
(三)被告陳世勳實際提供系爭採購案之設備規範、詢價等規劃，
    松固公司為實際提供規劃、設計服務之廠商：
 1、被告潘文向被告陳世勳表示欲採購 CNC輪對加工專用機，
    被告陳世勳先請三興公司負責人林瑞桐報價 530萬，後被告
    陳世勳請被告潘文提供輪對試車，試車後林瑞桐認生產該
    機器之技術難度較高，故機器部分之報價提高至 630萬，被
    告陳世勳要求林瑞桐加上機器操作軟體費用後，由三興公司
    製作900 餘萬元之報價單寄予被告潘文，嗣被告潘文因
    擬再增加遠端程式編修及控制系統部分預算100 萬元，由被
    告陳世勳以松固公司名義提供1200萬元之報價單予被告潘文
    編列預算之事實，業據被告陳世勳於警詢時及偵查中供明
    在卷，核與被告潘文於警詢時及本院審理時供述互核相符
    （見98年度他字第126號卷第215頁、本院卷第191、192頁）
    ，足認被告陳世勳參與至三興公司試車、要求三興公司負責
    人林瑞桐提供900 餘萬元之報價單予被告潘文，及以松固
    公司名義提供1200萬元之報價單予被告潘文以利被告潘文
    編列預算之事實，可堪認定。
 2、被告潘文於警詢時供稱：「我有將花蓮機廠準備採購的『
    CNC 輪對加工專用機』功能規格告訴陳世勳，請陳世勳依據
    我的需求訂出一份規格，並以松固機械公司名義提報報價單
    給我，作為我訂定設備規範的底稿…我訂定的設備規範是陳
    世勳提供給我的…我只要求陳世勳提供設備規範及報價單時
    ，控制軟體要用FANUC系統」（見98年度他字第126號卷第21
    5、219頁、偵字第1321號卷第65頁），於偵查中供稱：「（
    機器招標內容規劃是否由陳世勳幫你擬定？）我送到材料處
    去的招標內容機器與陳世勳相同…採購規範我完全是用松固
    做底稿」等語（見98年度他字第126號卷第227、228頁）；
    被告陳世勳於警詢時供稱：總額為1200萬元的報價單這是伊
    提供給潘文，讓潘文編列『CNC 輪對加工專用機』採購
    標案預算使用…伊答應幫潘文規劃『CNC 輪對加工專用機
    』採購案，伊有將規劃之機器規格等資料交給潘文，不然
    潘文沒有辦法編列預算等語（見98年度他字第126號卷第1
    84、186頁），及於偵查中供稱：「這個標案是我規劃的，
    是潘文找我規劃機器部分…我就幫他處理機器、軟體、周
    邊零件，潘文只有規劃網路連線系統的部分…一開始是由
    我詢價，我請他們工作人員帶一組輪對到三峰機械試車，因
    為試車結果不理想，有一些困難點要突破，三峰就提高報價
    ，從530萬提高到630萬，因為鐵路局方面會打折扣，所以我
    請三峰做了一份900 多萬的報價單給潘文，讓潘文可以
    編列預算，申請經費」等語（見98年度他字第126號卷第206
    、207頁）；再經核對松固公司之報價單與CNC輪對加工專用
    機設備規範，於設備規範之二、主要規格及性能要求 1.1至
    1.17及三、附件 1至30等項目之規範完全相同，且排列順序
    亦相同，不同之處僅在於：(1)設備規範於1.5主軸馬力、 1.
    12X軸AC伺服馬達、1.13Z軸AC伺服馬達部分，另規定能提供
    單邊鏇削 4mm以上之能力。(2)於主軸轉速、H4油壓自動刀塔
    、機器安裝所需之基礎平台及地樁螺栓、機器安裝所需調整
    螺絲、加工循序指示燈、警示燈（紅色閃爍）及發音器Alar
    m 、電氣控制箱空調設備等項目僅文字用語略有差異（主軸
    轉速部分，設備規範為13rpm,600rpm或更廣範圍；松固報價
    單為13‧600rmp以上。設備規範為H4油壓自動刀塔，松固報
    價單為油壓自動刀塔H4。設備規範為機器安裝所需之基礎平
    台及地樁螺栓，松固報價單為機器安裝所需之基礎座及地樁
    螺栓。設備規範為機器安裝所需調整螺絲，松固報價單為機
    器安裝所需之水平調整調整螺絲。設備規範為加工循序指示
    燈，松固報價單為加工完了指示燈。設備規範為警示燈〔紅
    色閃爍〕及發音器Alarm，松固報價單為ALARM指示燈〔紅色
    〕。設備規範為電氣控制箱空調設備，松固報價單為電器箱
    熱交換）等情，有松固公司報價單、CNC 輪對加工專用機設
    備規範各1份附卷可佐（見 98年度他字第126號卷第188頁、
    警卷第 1至10頁），足認被告潘文係依照松固公司之報價
    單訂定設備規範。
 3、又查系爭採購案於 95年1月13日公告招標後，立綱企業有限
    公司（下稱立綱公司）於同年月16日就系爭採購案車輪車床
    是否為訂製品提出疑義函，被告潘文隨後持疑義函詢問被
    告陳世勳，被告陳世勳表示所訂規格為一般規格，而非訂製
    品等情，業據被告潘文於警詢時及偵查中、被告陳世勳於
    本院審理時證稱在卷（見 98年度他字第126號卷第218、219
    、228頁、本院卷第147頁），並有立綱公司便簽附卷可佐（
    見警卷第87頁），衡情被告潘文訂定之設備規範若係根據
    花蓮機廠原有機器設備擬定，而非依照被告陳世勳以松固公
    司名義所提報價單而擬定，何需於設備規範遭立綱公司質疑
    時持以詢問被告陳世勳，況系爭採購案之規格規範若非被告
    潘文依照松固公司報價單訂定而係被告潘文自行擬定，
    被告潘文何以不知系爭採購案之設備規範是否為訂製品，
    而須詢問被告陳世勳，足認系爭採購案之設備規範係被告潘
    文依照被告陳世勳提供之報價單而擬定，被告潘文辯稱
    系爭採購案之設備規範係其自行擬定，而非委由被告陳世勳
    提供規劃云云，顯係臨訟卸責之詞，不足採信。
 4、況被告陳世勳於警詢時供稱：「（你答應幫潘文規劃『CN
    C 輪對加工專用機』採購案，你有無將你規劃的機器規格等
    資料交給潘文？）有的，不然潘文沒有辦法編列預算。
    」等語（見98年度他字第126號卷第186頁），被告陳世勳既
    將機器規格等資料提供予被告潘文規劃設備規範，而設備
    規範於主要規範部分均屬相同已如前述，益徵松固公司為系
    爭採購案之實際規劃廠商。
 5、綜上，足認被告陳世勳參與向三興公司詢價、至三興公司試
    車、試車後要求三興公司負責人林瑞桐加上操作軟體費用後
    以 900餘萬元之價格向被告潘文報價、並因被告潘文表
    示擬增加 100萬元，另以松固公司名義以1200萬元之價格提
    出報價單予被告潘文，且被告潘文亦就立綱公司對系爭
    採購案之設備規範所提之質疑詢問被告陳世勳，故被告陳世
    勳參與系爭採購案之設備規範及預算規劃，被告陳世勳經營
    之松固公司為實際提供規劃、設計服務之廠商，足堪認定。
(四)被告潘文以在「動支請示單」動支金額欄內填載預估購價
    950萬元、營業稅47萬5000元、總計997萬5000元及僅提供松
    固公司1200萬元報價單之方式間接決定核定之底價：
 1、鐵路局材料處財物採購科議定底價、材料處處長核定底價之
    流程：
    需用單位即花蓮機廠需製作採購計畫，編入鐵路局固定資產
    或資本支出預算內經立法院審查通過後，需用單位製作「動
    支請示單」及採購設備規範等相關資料送主管處即機務處審
    核通過後（採購金額2500萬元以下之採購案由主管處一級主
    管核定，免送會計單位核會），將經過核定之「動支請示單
    」及採購設備規範等資料送材料處綜核科（下稱綜核科）審
    查，若係無前購資料之新購固定資產及資本支出採購案，由
    於綜核科無前購資料可供參考，故綜核科係依「動支請示單
    」上之預估購價作為採購案之預算預估金額，開立「交通部
    臺灣鐵路管理局財產請購單（下稱財產請購單）」經材料處
    處長批准後，填寫「臺灣鐵路管理局材料處購案卷作業聯繫
    單（下稱作業聯繫單）」連同「財產請購單」、花蓮機廠之
    「動支請示單」及採購設備規範等資料轉送財物採購科，由
    財物採購科辦理招標作業；財物採購科核定底價之程序為財
    物採購科經辦人、股長、視察、科長及材料處副處長組成「
    底價議定小組」，經辦人製作「購料底價表」後，股長、視
    察、科長及材料處副處長開會討論，參考花蓮機廠檢送之前
    購資料及物價漲幅或報價單擬定底價等資料擬定底價，若係
    無前購資料之採購案，會依照花蓮機廠之「動支請示單」之
    預估購價及營業稅、綜核科之「財產請購單」之預估金額、
    或詢價價格打折酌減後擬定底價，擬定底價後，再將「購料
    底價表」、「動支請示單」、採購設備規範、報價單等資料
    陳給授權人員核定底價之事實，業據證人蘇豔秋於本院審理
    時證述在卷（見本院卷第二第162至164頁），足堪認定。
 2、被告潘文於「動支請示單」之「動支金額欄」內填載之「
    預估購價、營業稅、總計」，間接決定材料處最終核定之底
    價金額：
    證人蘇豔秋於偵查中證稱：「（詢價單是否有規定張數？）
    我們並沒有規定要檢附幾張詢價單…（本案如何確定花蓮機
    廠呈報之預估價額符合市場價格？）我們沒有辦法確定，因
    為我們不知道市場價格是多少錢，在我們沒有資料狀態下，
    只能以動支請示單內金額打85折，作為這次底價」等語（見
    偵字第1321號卷第29至30頁），於本院審理時證稱：「（預
    算金額的基礎是詢價及詢價廠商的報價單？）這是沒有前購
    資料參考的情況下。（沒有前購資料參考時，是否依據詢價
    及詢價廠商的報價單來訂定預算金額？）應該是這樣子。（
    據你剛才所述，你們在核定底價時是依照請購單及動支請示
    單，會酌減或有折扣，折扣大小的基礎為何？折扣及酌減的
    額度是否會參酌報價單？）會，會參考報價單去做比較。」
    等語（見本院卷二第 167頁）；證人即辦理本件採購案之財
    物採購科經辦員許豪陞於偵查中證稱：「（呈報採購CNC 輪
    對專用加工機時是否檢附報價單？）有，潘文只檢附1 份
    報價單。 …（議定底價是否參考請購單位詢價資料?）…若
    無前購案則參考用料單位提供廠商之估價單。…（在無前購
    案情況下議定底價會要求幾份估價單?） …沒有硬性規定…
    有 1份也就可以，我們不會再要求用料單位提供其他估價資
    料。」等語（見偵字第1321號卷第93至94頁），並有鐵路局
    花蓮機廠 94年12月8日花廠技字第0940001826號函暨檢附之
    動支請示單、請購固定資產明細表、動支請示單處理狀態表
    、設備規範、財產請購單、購案卷作業聯繫單各 1份附卷可
    佐（見調查卷第 1至13頁），足認鐵路局財物採購科底價議
    定小組於擬定無前購資料採購案之底價時，僅能依照需用單
    位即花蓮機廠檢附之廠商報價單及「動支請示單」之預估購
    價、綜核科之「財產請購單」之預估金額擬定底價後，由材
    料處處長依照底價議定小組擬定之底價核定底價，故「動支
    請示單」擬定之預估購價、「財產請購單」之預估金額、廠
    商報價單均為底價議定小組擬定底價之審酌依據；由於「動
    支請示單」之預估購價直接影響「財產請購單」之預估金額
    ，且未規定需用單位需檢附幾張廠商報價單，故被告潘文
    於「動支請示單」擬定之預估購價及檢附之廠商報價單直接
    影響底價議定小組所擬定底價及材料處處長所核定底價。又
    因被告潘文檢附之松固公司報價單為1200萬（含稅）遠高
    於「動支請示單」之預估購價，故底價議定小組及材料處處
    長僅能依照「動支請示單」之預估購價決定底價。而被告潘
    文長期負責採購業務，對於底價議定小組擬定底價、材料
    處處長核定底價時之打折成數必知之甚稔；被告陳世勳亦知
    悉鐵路局核定底價時會打折，業據被告陳世勳於本院審理時
    供稱：「…因為潘文要增加 100萬元的遠端監測叫我吸收
    ，要含在原來的口頭報價裡面。（然後你就給潘文看三峰
    公司報價單嗎？）我就拿給他看，告訴他我的成本那麼高，
    只是空機的成本，而且你們又會打折。」等語（見本院卷三
    第 149頁），衡情被告陳世勳並非辦理採購之人員，對於材
    料處核定底價會按照預估購價或預估金額打折等情亦有所知
    ，被告潘文長期負責採購業務，對此當更有所知悉；被告
    潘文當可以其所欲之底價金額，按照材料處依照「動支請
    示單」之預估購價之打折成數，設算應於「動支請示單」上
    填寫之預估購價，以此方式間接決定後最終底價金額之範圍
    區間。
 3、被告潘文僅有提出松固公司報價單予材料處：
 (1)被告潘文僅有提出松固公司報價單予材料處之事實，為被
    告潘文所自陳（見98年度他字第126號卷第83、217、22 7
    頁、本院卷二第 198頁），核與臺灣鐵路管理局材料處購案
    卷作業聯繫單上載檢附資料為報價單 1份、材料處財物採購
    科底價議定小組擬定及材料處處長核定底價文件之底價訂定
    說明資料欄記載「參考廠商報價花蓮機廠提供詢價資料，松
    固公司報價120,00,000（含稅）」等情相符（見98年度他字
    第126號卷第12至13頁），足堪認定。
 (2)被告潘文雖辯稱：係應材料處承辦人許豪陞要求，而隨手
    傳真松固公司報價單予許豪陞云云（見 98年度他字第126號
    卷第217頁、 98年度偵字第1321號卷第65至66頁）。惟查，
    證人許豪陞於偵查中證稱：「（潘文說你有打電話給他請
    他提供廠商報價單，潘文即傳真松固報價單？）我不會直
    接聯絡用料單位，當時我收到這份資料的時候裡面就有松固
    報價單」等語（見98年度偵字第1321號卷第94頁），而材料
    處綜核科於94年12月27日轉送財物採購科時所開立之「臺灣
    鐵路管理局材料處購案卷作業聯繫單」已檢附報價單 1份，
    有該作業聯繫單1份附卷可佐（見98年度他字第126號卷第12
    頁），足認財物採購科經辦人許豪陞收到前開作業聯繫單時
    ，被告潘文已檢附松固公司報價單，被告潘文辯稱係應
    許豪陞要求而提出松固公司報價單云云，顯係臨訟卸責之詞
    ，不足採信。
 (3)綜上，被告潘文僅提出較「動支請示單」之預估購價報價
    金額為高之松固公司報價單，以此方式使底價議定小組擬定
    底價及材料處處長核定底價時，僅能依照被告潘文於「動
    支請示單」所填載之預估購價決定底價。
 4、查機務處未要求需用單位提出系爭採購案之詢價紀錄，需用
    單位僅需陳報動支請示單及設備規範予機務處，其中審核動
    支請示單之預估購價時，機務處尊重需用單位提出之預估購
    價，且僅確認需用單位編列預算係在預算範圍內，業據證人
    機務處處長蕭金喜、機務處工程員黃逢恩於偵查中證述在卷
    （見偵字第1321號卷第52、53、92、93頁），故因機務處僅
    在審核「動支請示單」上之預估購價是否係在預算範圍內，
    故「動支請示單」雖須經主管處即機務處審核，仍不影響被
    告潘文所擬之預估購價仍直接影響底價之核定之認定，附
    此敘明。
(五)被告陳世勳指示被告鄭智中參與投標及指示投標範圍：
    被告陳世勳於警詢時供稱：「（你找鄭智中用禧昌公司名義
    投標，鄭智中如何知道要用多少價格投標？）我要鄭智中以
    約860或870萬元投標，詳細金額我已忘記。」等語（見98年
    度他字第126號卷第183頁），與證人鄭智中於本院審理時證
    稱：「（陳世勳有無跟你說投標多少錢？）他說860 萬元左
    右」等語互核相符（見本院卷三第 144頁），且與被告鄭智
    中於禧昌公司投標文件中之投標廠商報價單上填載之標價總
    額0000000元相符，有禧昌公司之投標廠商報價單1份附卷可
    佐（見偵字第2300號卷第71頁）；證人鄭智中於本院審理時
    證稱：「（禧昌實業有限公司在94年間有向交通部臺灣鐵路
    管理局花蓮機廠投標並標得本件採購案，為何是由你去參加
    投標？）是陳世勳請我幫忙。…（禧昌實業有限公司投標所
    檢附的品凱實業公司型錄是你提供的嗎？）是陳世勳提供的
    。（陳世勳大概什麼時候把品凱實業公司的型錄給你？）投
    標之前大約  個星期。（如何決定要向品凱實業公司詢價？
    ）也是陳世勳決定的。」等語（見本院卷三第142至143頁）
    ，足認被告鄭智中係應被告陳世勳之要求而以禧昌公司名義
    參與系爭採購案投標，禧昌公司參與投標所附品凱公司型錄
    係被告陳世勳提供，被告鄭智中詢價對象即品凱公司亦係由
    被告陳世勳決定，是被告鄭智中是否參與投標、參與投標所
    檢附型錄及詢價對象均係由被告陳世勳決定，足認被告鄭智
    中對於系爭採購案瞭解程度不深，故被告陳世勳供稱被告鄭
    智中參與投標時所填載之投標金額係依照被告陳世勳之指示
    所為，誠屬徵而有信。
(六)被告潘文明知政府採購法第50條第1項第3款、第7款、第2
    項前段規定，且知悉被告陳世勳之松固公司為實際提供規劃
    、設計服務之廠商及被告陳世勳借用禧昌公司名義投標，仍
    違背前揭法律未不予開標、不決標、撤銷決標、終止契約或
    解除契約：
 1、所謂「違背法令」，依立法理由之說明，該「法令」係指法
    律、法律授權之法規命令、職權命令、委辦規則等，對不特
    定多數人民就一般事項所作對外發生法律效果之規定而言。
    所謂「明知」，係指須具圖利而違背法令之直接故意，即主
    觀上有違背法令以積極圖取不法利益之意思，客觀上並將該
    犯意表現於行為，因而獲得利益為要件（最高法院93年台上
    字第4499號判決參照）。次按投標廠商有下列情形之一，經
    機關於開標前發現者，其所投之標應不予開標；於開標後發
    現者，應不決標予該廠商：三、借用或冒用他人名義或證件
    ，或以偽造、變造之文件投標。七、其他影響採購公正之違
    反法令行為；決標或簽約後發現得標廠商於決標前有前項情
    形者，應撤銷決標、終止契約或解除契約，並得追償損失；
    政府採購法第50條第1項第3款、第7款、第2項前段分別定有
    明文。
 2、經查：
 (1)松固公司為實際系爭採購案提供規劃、設計服務之廠商，且
    系爭採購案係依該松固公司規劃、設計結果辦理之採購，揆
    諸前揭規定，松固公司不得參加投標，被告潘文明知前情
    ，仍於審查資格標及規格標時判定松固公司為合格廠商，有
    95年3月3日被告潘文簽呈、CNC 輪對加工專用機購案投標
    商規格送審結果表附卷可佐（見 98年度他字第126號卷第20
    至30頁），被告潘文未依照政府採購法第50條第1項第7款
    規定不予開標，其行為自屬違反政府採購法第50條第1項第7
    款之行為。
 (2)被告陳世勳於偵查中供稱：「（潘文知悉你請鄭智中投標
    ？）潘文投標前不知悉我請鄭智中投標，投標後在審資格
    標的時候就知道，剛剛我說開標是因為我認為在審資格標的
    時候就是開標。」等語（見98年度他字第126號卷第208頁）
    ，是被告潘文於審查資格標及規格標時，已知被告陳世勳
    、鄭智中借用禧昌公司名義參與投標乙事，被告潘文未依
    照政府採購法第50條第1項第 3款、第2項規定不決標於禧昌
    公司或陳報上級機關核准是否撤銷決標、終止契約或解除契
    約，其行為自屬違反政府採購法第50條第1項第 3款、第2項
    之行為。
 (3)被告潘文於行為時，為花蓮機廠技術主任，主管採購業務
    ，對於前開規定無法諉為不知，故被告潘文知悉松固公司
    為提供規劃服務之廠商及被告陳世勳借用禧昌公司名義投標
    仍未不予開標、不決標、撤銷決標、終止契約或解除契約之
    行為，自屬明知違背法令之行為。
(七)被告陳世勳以禧昌公司名義標得系爭採購案所獲得之利益，
    為不法利益，為被告潘文對於主管之事務圖利被告陳世勳
    及禧昌公司：
 1、按公務員對於主管或監督之事務，明知違背法令，而以偽裝
    比價之方式，使他人圍標獨占，因而獲得不法利益者，即為
    圖利他人。蓋公共營繕工程採用招標比價方式，旨在藉由合
    法正當之競標比價程序，得以合理、公平之價格發包工程，
    俾達節省公帑、保障品質之目的。上訴人違反注意事項等法
    令規定，以排除其他廠商競標及偽裝比價之方式，逕由廠商
    以接近底價之標價得標本工程，其投標程序既非合法正當，
    公開投標比價亦失其競價功能。廠商取得利潤之手段既為不
    法，所取得之利潤即難謂為合法利潤（97年台上字第4183號
    判決參照）。又貪污治罪條例第6條第1項第 4款所規定對於
    主管或監督之事務，直接或間接圖利罪，以行為人有為自己
    或第三人圖得不法利益之犯意並圖謀利益為構成要件，至是
    否為圖利行為，應視其行為在客觀上有「無違反其職務所應
    遵守之法令」或有無濫用其裁量權「致影響其裁量之公正性
    」（見最高法院88年度台上字第7485號判決）。準此以解，
    公務員對於主管或監督之事務，明知違背法令，卻以不正當
    的方法，使投標結果失其公平、公正性，因此所獲得之利益
    即屬不法利益。查系爭採購案材料處核定之底價係以底價議
    定小組擬定之底價及花蓮機廠檢附之廠商報價單為依據，而
    底價議定小組擬定之底價係依照材料處綜核科之「財產請購
    單」上之預估金額、花蓮機廠之「動支請示單」上之預估購
    價為依據，因此只要知悉「動支請示單」上之預估購價並因
    此推估材料處最終核定之底價，即較其他投標者更有勝算，
    再借用其他廠商牌照投標，並以接近底價之金額投標，即可
    順利得標，然不知悉底價範圍之廠商則幾無得標可能，將使
    機關招標之公信力及公開招標為達公平、公開之目的蕩然無
    存。
 2、綜上所述，被告潘文主管系爭採購案設備規範之規格、規
    劃設計，並負責廠商資格之審查，竟先委由陳世勳提供系爭
    採購案之規劃設計，潘文得知預算後，以陳世勳委由三興
    公司提供900餘萬元之報價單及陳世勳提供松固公司1200 萬
    元之報價單編列預算，並據以製作「動支請示單」且檢附最
    高之松固公司1200萬元報價單影響底價之核定，以此方法間
    接決定底價之核定價格，又明知松固公司為實際提供規劃、
    設計服務之廠商且知悉禧昌公司為陳世勳借牌投標之公司，
    於審查廠商資格標時仍予判定為合格廠商，使陳世勳得以推
    知底價，並由陳世勳借牌之禧昌公司以接近底價之金額得標
    ，被告潘文有違反上揭政府採購法等相關規定。被告陳世
    勳及禧昌公司以此違法及不當的方法得標，因而所獲得之利
    益，自屬不法利益。被告潘文有圖利他人不法利益之犯意
    及行為，足堪認定。
 3、禧昌公司得標後取得採購款 835萬9890元，扣除向品凱公司
    進貨價款 450萬元，被告陳世勳支付予仁安資訊公司控制軟
    體及人員訓練22萬9000元、興鈺科技公司電腦網路設備38萬
    元，被告陳世勳以禧昌公司名義得標後因而獲取利益達 325
    萬 890元之事實，有仁安資訊科技公司「客戶報價單」、仁
    安資訊科技公司「出貨單」、興鈺科技有限公司開立統一發
    票各 1份附卷可佐（警卷第89、91、92至95頁），足堪認定
    。
(八)被告陳世勳及鄭智中共同借用被告陳文郎經營之禧昌公司名
    義參與系爭採購案投標之事實，業據被告陳世勳、鄭智中、
    陳文郎坦承不諱且互核相符，且有禧昌公司投標相關文件影
    本、鄭智中台灣中小企業銀行西屯分行帳戶往來明細及相關
    傳票影本、禧昌公司中信銀蘆洲分行帳戶往來明細及相關傳
    票影本、松固公司第一銀行灣內分行帳戶往來明細、陳世勳
    中信銀三民分行帳戶往來明細及相關傳票影本、松固公司與
    禧昌公司合約書影本各 1份附卷可佐，足認被告陳世勳、鄭
    智中自白與事實相符，應堪採信。
(九)綜上所述，本件事證明確，被告潘文所為對於主管事物圖
    利罪、被告陳世勳與鄭智中所為意圖影響採購結果而借用他
    人名義投標、被告陳文郎所為意圖影響採購結果而容許他人
    借用本人名義投標之犯行，均足堪認定，應依法論科。
貳、論罪科刑：
一、新舊法比較：
    被告被告潘文、陳世勳、鄭智中、陳文郎犯罪後，刑法相
    關條文業已修正，並自95年7月1日施行，貪污治罪條例分別
    於95年5月30日修正公布，並自95年7月1日施行，98年4月22
    日修正公布，並自98年4月24日日施行。而修正後刑法第2條
    第 1項規定：「行為後法律有變更者，適用行為時之法律。
    但行為後之法律有利於行為人者，適用最有利於行為人之法
    律。」係規範行為後法律變更所生新舊法律比較適用之準據
    法，於新法施行後，應適用修正後刑法第2條第1項之規定，
    為「從舊從輕」之比較。茲就刑法新舊法比較結果說明如下
    ：
(一)按貪污治罪條例第6條第1項第4款之罪，業於98年4月22日修
    正公布，同年月24日生效，其構成要件由「對於主管或監督
    之事務，明知違背法令，直接或間接圖自己或其他私人不法
    利益，因而獲得利益者。」修正為「對於主管或監督之事務
    ，明知違背法律、法律授權之法規命令、職權命令、自治條
    例、自治規則、委辦規則或其他對多數不特定人民就一般事
    項所作對外發生法律效果之規定，直接或間接圖自己或其他
    私人不法利益，因而獲得利益者。」法定刑「 5年以上有期
    徒刑，得併科新臺幣 3千萬元以下罰金」則未變更，構成要
    件均採「結果犯」，依其修正意旨以「貪污治罪條例第 6條
    公務員圖利罪條文中所指之法令，應限縮適用範圍，以與公
    務員之職務具有直接關係者為限，以達公務員廉潔及公正執
    行職務信賴要求外，更避免原條文及有關「違背法令」的範
    圍不明確，致使公務人員不敢勇於任事，延滯行政效率的不
    良影響。爰將明知違背法令的概括規定修正為明知違背法律
    、法律授權之法規命令、職權命令、自治條例、自治規則或
    委辦規則或其他對多數不特定人民就一般事項所作對外發生
    法律效果之規定」，該次修法實則係將 90年11月7日修法之
    立法理由及實務見解所闡釋之「法令」法理，予以法文化。
    是修正前後之刑度與構成要件並未變更，非屬法律之變更，
    自應適用裁判時即修正後貪污治罪條例第6條第1項第 4款之
    規定，先予敘明（臺灣高等法院99年度上訴字第4376號判決
    參照）。
(二)刑法關於公務員之規定，於 94年2月2日修正公布，於95年7
    月1日施行，修正後刑法第10條第2項規定：「稱公務員者，
    謂下列人員：一、依法令服務於國家、地方自治團體所屬機
    關而具有法定職務權限，以及其他依法令從事於公共事務，
    而具有法定職務權限者。二、受國家、地方自治團體所屬機
    關依法委託，從事與委託機關權限有關之公共事務者」，而
    貪污治罪條例第 2條關於公務員之規定，為配合上開刑法公
    務員規定之修正，亦於 95年5月30日修正公布貪污治罪條例
    第2條關於公務員之規定，並自95年7月1日施行，原第2條關
    於公務員之規定：「依據法令從事公務之人員，犯本條例之
    罪者，依本條例處斷；其受公務機關委託承辦公務之人，犯
    本條例之罪者，亦同」，修正為：「公務員犯本條例之罪者
    ，依本條例處斷」。因此，修正後貪污治罪條例第 2條關於
    公務員之規定，即應適用修正後刑法第10條第 2項公務員定
    義，因修正後刑法規定公務員定義範圍較為具體限縮，自屬
    法律變更，準此，修正後之刑法第10條第 2項、貪污治罪條
    例第 2條所定公務員概念之範圍，僅限縮於「與公共事務及
    公權力行使相關具有法定職務權限之人員」，而將從事私經
    濟行為為主要業務之公營事業機構人員，排除在刑法公務員
    之範圍外，使其法律地位與民營機構人員相同，是修正後刑
    法、貪污治罪條例對於公務員之定義顯然較舊法縮小且規定
    較為嚴謹（最高法院96年度台上字第6032號判決、台灣高等
    法院院暨所屬法院 95年6月因應新修正刑法施行座談會結論
    亦同此意旨），對被告潘文較為有利，修正後刑法第10條
    第2項、貪污治罪條例第2條規定對被告潘文較為有利。
(三)刑法第28條將舊法之「實施」修正為「實行」。原「實施」
    之概念，包含陰謀、預備、著手及實行等階段之行為，修正
    後僅共同實行犯罪行為始成立共同正犯。是新法共同正犯之
    範圍已有限縮，排除陰謀犯、預備犯之共同正犯。新舊法之
    共同正犯範圍既因此而有變動，自屬犯罪後法律有變更（最
    高法院 96年度台上字第934號判決參照）。然就本案而言，
    被告陳世勳與鄭智中間就共同借用他人名義投標之犯行間，
    成立共同正犯，適用新法並未對被告陳世勳、鄭智中較為有
    利。
(四)修正前刑法第33條第5款規定罰金為1元以上，換算新臺幣後
    ，為新臺幣3元以上，惟修正後新刑法第33條第5款係規定罰
    金為新臺幣1千元以上，以百元計算之，是舊法並非不利。
(五)依貪污治罪條例第17條規定，犯本條例之罪，宣告有期徒刑
    以上之刑者，並宣告褫奪公權。至宣告褫奪公權之期間，該
    條例並無特別規定，自應依刑法之規定定其應宣告褫奪公權
    之期間；而被告行為後，刑法第37條亦經修正，按褫奪公權
    依我國刑法規定，為從刑之一種，附屬於主刑，不生比較輕
    重問題（最高法院 79年度第3次刑事庭會議決議參照），亦
    不容與其他刑法總則規定割裂適用；本案被告潘文行為後
    ，雖刑法第37條第2項關於褫奪公權之規定，於 94年2月2日
    修正公布，將裁量宣告褫奪公權之有期徒刑宣告刑下限，由
    6月提高為1年（宣告褫奪公權之期間為1年以上10年以下，
    則未修正），並於95年7月1日施行，然此為從刑之科刑規範
    事項，應隨同主刑適用同一準據法，是以被告潘文應依修
    正前刑法第37條第2項規定，併予宣告褫奪公權。
(六)被告陳世勳、鄭智中、陳文郎行為後，刑法第41條第 1項前
    段關於易科罰金折算標準之規定，業於94年2月2日修正公布
    ，並於 95年7月1日施行，依修正前刑法第41條第1項前段、
    95年 5月17日刪除並自同年7月1日施行之罰金罰緩提高標準
    條例第2條（該法嗣於98年4月29日廢止，下稱廢止前罰金罰
    緩提高標準條例）、現行法規所定貨幣單位折算新臺幣條例
    第 2條等規定為折算後，係以新臺幣300元以上900元以下折
    算 1日；而修正後刑法之易科罰金折算標準，依修正後刑法
    第41條第 1項前段規定，係得以新臺幣1,000元、2,000元或
    3,000元折算1日，是就易科罰金之折算標準部分，係以行為
    時法即修正前刑法有利於被告陳世勳、鄭智中、陳文郎。
(七)被告陳世勳行為後，刑法第42條第 2項關於易服勞役折算標
    準之規定，業於94年2月2日修正公布，並於95年7月1日施行
    ，依修正前刑法第42條第 2項前段、廢止前罰金罰緩提高標
    準條例第2條、現行法規所定貨幣單位折算新臺幣條例第2條
    等規定為折算後，係以新臺幣300元以上900元以下折算 1日
    ；而修正後刑法之易服勞役折算標準，依修正後刑法第42條
    第3項前段規定，係以新臺幣1,000元、2,000元或3,000元折
    算 1日，是就易服勞役之折算標準部分，係以行為時法即修
    正前刑法有利於被告陳世勳。爰依修正前刑法第42條第 2項
    前段，諭知罰金易服勞役之折算標準。
(八)綜上所述，經整體綜合比較結果，以修正前之刑法之規定對
    被告潘文較為有利，故依上開最高法院決議意旨，本案關
    於被告潘文部分，應一體適用修正前刑法之規定。至於被
    告陳世勳、鄭智中、陳文郎部分，應適用修正前刑法之規定
    。
二、論罪科刑部分：
(一)核被告潘文所為，係犯修正後貪污治罪條例第6條第1項第
    4 款之圖利罪。公訴意旨認被告潘文此部分行為係犯同條
    例第4條第1項第3款之罪，惟貪污治罪條例第4條第1項第3款
    公務員購辦公用器材、物品浮報價額、數量罪之所謂「浮報
    價額、數量」，係指指虛偽增報應付之價額，而以其間之價
    差圖利自己或第三人而言；本件被告潘文係以特定之採購
    底標以使特定人獲得私人不法利益，所為與「浮報價額、數
    量」之構成要件並不相合，公訴人起訴法條尚有未洽，但起
    訴之社會基本事實相同，本院爰予變更起訴法條。被告陳世
    勳、鄭智中所為，係犯政府採購法第87條第 5項前段之意圖
    影響採購結果而借用他人名義投標罪。被告陳文郎所為，係
    犯同法第87條第 5項後段之意圖影響採購結果而容許他人借
    用本人名義投標罪。
(二)被告陳世勳與鄭智中間就意圖影響採購結果而借用他人名義
    投標罪間，具有犯意聯絡及行為分擔，為共同正犯。
(三)爰審酌被告潘文、陳世勳、鄭智中、陳文郎均無前科，有
    臺灣高等法院被告前案紀錄表附卷可佐，被告潘文任職花
    蓮機廠，竟利用辦理系爭採購案之機會，以擬定底價僅檢附
    較擬定底價金額較高之報價單之方式間接決定材料處核定之
    底價的方式，而令被告陳世勳以禧昌公司名義能以接近底價
    之價額得標，獲得私人不法利益，有違公務員應誠實清廉自
    持之原則，被告潘文犯後否認圖利犯行，被告陳世勳、鄭
    智中、陳文郎犯後坦承犯行之犯後態度，暨犯罪之動機、手
    段、方法、智識程度、生活狀況等一切情狀，分別對被告潘
    文、陳世勳、鄭智中、陳文郎量處如主文所示之刑，並就
    被告潘文宣告褫奪公權如主文所示，及就被告陳世勳、鄭
    智中、陳文郎部分諭知易科罰金暨被告陳世勳併罰罰金部分
    諭知易服勞役之折算標準。
(四)被告陳世勳、鄭智中所犯意圖影響採購結果而借用他人名義
    投標罪，被告陳文郎所犯意圖影響採購結果而容許他人借用
    本人名義投標罪之犯罪時間，均係於 96年4月24日以前，合
    於中華民國九十六年罪犯減刑條例第2條第1項第 3款規定，
    且無同條例第 3條應予排除適用之情形，被告陳世勳部分爰
    依同條例第7條、第9條規定，被告鄭智中、陳文郎依同條例
    第 7條之規定，分別減為如主文所示之刑，並各諭知有期徒
    刑如易科罰金、罰金如易服勞役之折算標準。
丙、不另為無罪諭知部分：
一、公訴意旨略以：潘文基於偽造文書之犯意，於94年11月16
    日，將「CNC輪對加工專用機」預估購價為995萬元，營業稅
    47萬5000元，總計 997萬5000元（起訴書誤載為預估購價為
    997萬 5000元，應予更正）之不實事項，登載在其職務上所
    掌「固定資產購置預算動支請示單—土地外其他」之公文書
    上，並持以向材料處行使，足以生損害於鐵路局在核定購置
    「CNC 輪對加工專用機」之底價之正確性，因認被告潘文
    涉犯刑法第216條、第213條之行使公務員登載不實公文書罪
    嫌云云。
二、按犯罪事實應依證據認定之，無證據不得推定其犯罪事實，
    刑事訴訟法第154條第2項訂有明文。又犯罪事實之認定，應
    憑真實之證據，倘證據是否真實尚欠明確，自難以擬制推測
    之方法，為其判斷之基礎；而認定犯罪事實之證據係指足以
    認定被告確有犯罪行為之積極證據而言，該項證據自須適合
    於被告犯罪事實之認定，始得採為斷罪資料（最高法院53年
    台上字第656號、 29年上字第3105號判例參照）。次按刑法
    第 213條之公務員登載不實文書罪，旨在保護公文書之正確
    性，而維文書之公信力。本罪係公務員明知不實，仍故以反
    於事實之事項，登載於其所掌之公文書，而有致公眾受損害
    之虞，為其構成要件；如所登載之事項並非不實，縱係辦理
    不當，亦僅行政上是否有責任之問題，要與該罪之構成要件
    不合（最高法院82年度台上字第1909、6248號判決可資參照
    ）。
三、公訴意旨認被告潘文涉有上揭行使偽造公文書犯行，無非
    係以扣案之「CNC輪對加工專用機1ST」採購案招標文件為其
    論據。訊據被告潘文堅決否認有上開犯行，辯稱：伊無行
    使公務員登載不實公文書之犯行等語。
四、經查：被告潘文承辦系爭採購案係於「固定資產購置預算
    動支請示單—土地外其他」上，擬具「預估購價： 950萬，
    營業稅47萬5000元，總計 997萬5000元」，乃被告潘文本
    於公務員承辦業務提出擬辦意見，具主觀判斷認定之性質，
    僅有當與不當之問題，而無所謂與事實不符之「不實」情事
    ，故被告潘文上開在承辦公文書上擬具前揭字句之行為與
    公務員明知不實而登載於公文書罪之構成要件並不相符，公
    訴人認此部分被告潘文係犯刑法第 213條之罪尚屬誤會，
    惟此部分係與前揭有罪部分有牽連犯之裁判上一罪關係，依
    審判不可分原則，爰不另為無罪之諭知。
丁、無罪部分：
壹、按犯罪事實應依證據認定之，無證據不得認定犯罪事實；不
    能證明被告犯罪者，應諭知無罪之判決；刑事訴訟法第 154
    條第 2項、第301條第1項分別定有明文。次按認定不利於被
    告之事實，須依積極證據，苟積極證據不足為不利於被告事
    實之認定時，即應為有利於被告之認定，更不必有何有利之
    證據；又事實之認定，應憑證據，如未能發現相當之證據，
    或證據不足以證明，自不能以推測或擬制之方法，以為裁判
    之基礎；且認定犯罪事實所憑之證據，無論直接或間接證據
    ，其為訴訟上之證明，須達於通常一般之人均不致有懷疑，
    而得確信其為真實之程度者，始得據為有罪之認定，倘其證
    明尚未達到此一程度，而有合理之懷疑存在時，尚難為有罪
    之認定基礎（最高法院 30年上字第816號、40年台上字第86
    號、76年台上字第4986號判例可資參照）。
貳、被告陳世勳被訴違反貪污治罪條例部分：
一、公訴意旨略以：被告陳世勳與被告潘文共同基於浮報系爭
    採購案採購價額以圖不法利益之犯意聯絡，以高於997萬500
    0 元之不詳報價，由被告潘文向鐵路局機務處工事科股長
    李岳忠爭取預算，經告知僅可動用1000萬元之預算後，被告
    潘文乃於 94年11月16日向機務處提出「CNC輪對加工專用
    機」購置預算動支請示單，預估購價為997萬5000元，嗣 11
    月17日機務處針對該請示單進行審查確認後，再由被告陳世
    勳依據該份請示單於 94年11月22日另外製作1份松固公司金
    額1200萬元之報價單交給被告潘文，並連同其他請購文件
    於 94年12月8日陳報前揭預估購價及松固公司報價單予材料
    處委請辦理採購相關事宜，材料處底價議定小組成員（經辦
    人許豪陞、覆核劉秋福、視察鄭珮綺、科長蘇豔秋、副處長
    廖文偉）因該採購案無前購價可供參考，遂僅依據被告潘文
    陳報之松固公司 1家公司報價單及被告潘文預估購價兩
    者之較低金額997萬5000元取其85％即847萬8700元為擬訂底
    價，並經材料副處長周春明採用後核定。因認被告被告陳世
    勳涉犯貪污治罪條例第3條、第4條第1項第3款購辦公用器材
    、物品浮報價額罪嫌。
二、檢察官起訴被告陳世勳涉犯前揭購辦公用器材、物品浮報價
    額罪嫌，無非係以被告潘文、陳世勳於警詢時及偵查中之
    供述為其主要論據。訊據被告陳世勳堅詞否認有何非公務員
    與公務員共同購辦公用器材、物品浮報價額犯行，辯稱：伊
    未與被告潘文約定如何報價等語。
三、經查：
(一)按貪污治罪條例第6條第1項第 4款之圖利罪，係屬身分犯，
    以依據法令從事公務之人員為犯罪主體，無此身分者，依同
    條例第 3條之規定，固亦得成立本罪之共同正犯，然必須該
    無此身分者與有此身分者，並非互相對立之對向關係，而係
    彼此有犯意聯絡及行為分擔，朝同一目的，共同對於有身分
    者所主管或監督之事務，直接或間接圖得該有身分者本人或
    圖得其他私人不法之利益，始足當之；若該有身分者所圖利
    之對象，即係該無身分者，則二人係居於彼此相互對立之對
    向關係，行為縱有合致，並使該無身分者因而得不法之利益
    ，然因二人之行為各有其目的，各就其行為負責，彼此間無
    所謂犯意之聯絡與行為之分擔可言，除另有處罰該無身分者
    之他項罪名外，尚難以上開圖利罪之共同正犯論處（最高法
    院89年度台上字第5977號、91年度台上字第6756號判決）。
(二)被告潘文不構成貪污治罪條例第4條第1項第 3款購辦公用
    器材、物品浮報價額罪，已如前述，非公務員之被告陳世勳
    自無從依照貪污治罪條例第3條、刑法第31條第1項前段規定
    論以共同正犯。
(三)被告潘文以在「動支請示單」動支金額欄內填載預估購價
    950萬元、營業稅47萬5000元、總計997萬5000元及僅提供松
    固公司1200萬元報價單之方式間接決定材料處核定之底價，
    由被告陳世勳決定參與圍標之松固公司及禧昌公司之投標金
    額，被告潘文違反政府採購法第50條第1項第 3款、第7款
    規定未不予開標、撤銷決標、終止契約或解除契約，而使禧
    昌公司以接近底價之金額得標，被告潘文使被告陳世勳以
    禧昌公司名義得不法之利益，被告潘文所圖利之對象即為
    被告陳世勳，被告潘文與陳世勳 2人係居於彼此相互對立
    之對象關係，揆諸前揭判決意旨，被告潘文與陳世勳之行
    為各有其目的，各就其行為負責，彼此間無所謂犯意之聯絡
    及行為之分擔可言，尚難論以圖利罪之共同正犯。
四、綜上所述，依檢察官所為舉證，不足以認定被告陳世勳有與
    被告潘文共同犯購辦公用器材、物品浮報價額及對於主管
    事物圖利罪之犯行。此外，復查無其他積極證據足認被告陳
    世勳有檢察官所指上開犯行，揆諸前揭說明，自應對被告陳
    世勳違反貪污治罪條例部分犯行為無罪之諭知。
、被告連文海部分：
一、公訴意旨另以：被告連文海明知賢鎰公司不具有投標「CNC
    輪對加工專用機 1ST」採購案之意願，竟仍基於意圖影響上
    開採購案採購結果之犯意，允許被告陳世勳借用賢鎰公司名
    義參加上開採購案之公開招標，由被告陳世勳將已取得三鋒
    機器之CHT-60機具型錄提供給被告連文海，由被告連文海於
    95年1 月26日以賢鎰公司名義投標上開採購案，惟鐵路局材
    料處於95年2月8日規格標審查結果認賢鎰公司規格不合格，
    因認被告連文海涉犯政府採購法第87條第 5款後段之意圖影
    響採購結果而容許他人借用本人名義投標罪云云。
二、檢察官起訴被告連文海涉犯前揭意圖影響採購結果而容許他
    人借用本人名義投標罪嫌，無非係以被告連文海於警詢時及
    偵查中之供述、被告連文海於偵查中之證述及以三鋒公司之
    型錄參與投標為其論據。訊據被告連文海堅詞否認有何意圖
    影響採購結果而容許他人借用本人名義投標犯行，辯稱：伊
    不知松固公司與禧昌公司有參與本件投標，伊係看到政府採
    購公報而參與上開採購案，參與投標之型錄係向三峰公司經
    銷商或在機械展示會取得等語。
三、經查：
(一)被告連文海於投標時檢附之三峰公司產品型錄，可自三峰公
    司之代理商或展覽會會場取得，被告連文海亦可向三峰公司
    代理商詢價，未必須向三峰公司詢價等情，業據證人即三峰
    公司實際負責人林瑞桐於偵查中證述在卷（見偵字第1321號
    卷第108至109頁），核與被告連文海辯稱：參與投標之型錄
    係向三峰公司經銷商或在機械展示會取得等語互核相符，堪
    認為真實，故不得僅因被告連文海投標時檢附三峰公司型錄
    或被告連文海未向三峰公司詢價、報價，即以推測或擬制之
    方法，遽認被告連文海有容許被告陳世勳或鄭智中借用賢鎰
    企業之名義投標上開採購案。
(二)證人陳文郎、鄭智中於本院審理時均證稱：鄭智中向陳文郎
    借用禧昌公司之名義投標等語（見本院卷三第138、141頁）
    ，僅足證明被告陳文郎有容許被告鄭智中借用禧昌公司之名
    義投標上開採購案，無足證明被告連文海有容許被告鄭智中
    借用賢鎰公司之名義投標上開採購案，附此敘明。
(三)綜上所述，依檢察官所舉事證，無從認定被告連文海有容許
    他人借用賢鎰公司之名義參與投標之犯行。
四、綜上所述，依檢察官所為舉證，不足以認定被告連文海確有
    前揭容許他人借用賢鎰公司之名義參與投標之犯行。此外，
    復查無其他積極證據足認被告連文海有檢察官所指上開犯行
    ，揆諸前揭說明，自應對被告連文海為無罪之諭知。
據上論斷，應依刑事訴訟法第299條第1項前段、第300條、第301
條第1項，修正後貪污治罪條例第6條第1項第4款、第17條，政府
採購法第87條第 5項前段、後段，刑法第2條第1項、第11條前段
，修正前刑法第28條、第37條第2項、第41條第1項前段、第42條
第2項前段，廢止前罰金罰緩提高標準條例第2條，現行法規所定
貨幣單位折算新臺幣條例第 2條，中華民國九十六年罪犯減刑條
例第2條第1項第3款、第7條、第9條，判決如主文。
本案經檢察官簡淑如到庭執行職務
中    華    民    國   100    年    12    月    30    日
                  刑事第二庭  審判長  法  官  蔡寶樺
                                      法  官  林恒祺
                                      法  官  林季緯
以上正本證明與原本無異。
如不服本判決應於收受送達後10日內向本院提出上訴書狀，並應
敘述具體理由。其未敘述上訴理由者，應於上訴期間屆滿後20日
內向本院補提理由書(均須按他造當事人之人數附繕本)「切勿逕
送上級法院」。
中    華    民    國   100    年    12    月    30    日
                                      書記官
附錄本判決論罪之法律條文：
貪污治罪條例第6條第1項第4款：
有下列行為之一，處 5 年以上有期徒刑，得併科新臺幣 3 千萬
元以下罰金：
一、意圖得利，抑留不發職務上應發之財物者。
二、募集款項或徵用土地、財物，從中舞弊者。
三、竊取或侵占職務上持有之非公用私有器材、財物者。
四、對於主管或監督之事務，明知違背法律、法律授權之法規命
    令、職權命令、自治條例、自治規則、委辦規則或其他對多
    數不特定人民就一般事項所作對外發生法律效果之規定，直
    接或間接圖自己或其他私人不法利益，因而獲得利益者。
五、對於非主管或監督之事務，明知違背法律、法律授權之法規
    命令、職權命令、自治條例、自治規則、委辦規則或其他對
    多數不特定人民就一般事項所作對外發生法律效果之規定，
    利用職權機會或身分圖自己或其他私人不法利益，因而獲得
    利益者。
貪污治罪條例第17條：
犯本條例之罪，宣告有期徒刑以上之刑者，並宣告褫奪公權。
政府採購法第87條第5項前段、後段：
（強迫投標廠商違反本意之處罰）
意圖影響採購結果或獲取不當利益，而借用他人名義或證件投標
者，處 3 年以下有期徒刑，得併科新臺幣 1 百萬元以下罰金。
容許他人借用本人名義或證件參加投標者，亦同。